【裁判字號】    88,上更(一),282
【裁判日期】    890215
【裁判案由】    殺人未遂
【裁判全文】
臺灣高等法院臺中分院刑事判決              民國八十八年度上更(一)字第二八二號
    上  訴  人
    即  被  告  癸○○
    指定辯護人  本院公設辯護人  壬○○
右上訴人因殺人未遂案件，不服臺灣台中地方法院中華民國八十五年九月十二日第一
審判決（民國八十五年度訴緝字第七九五號，起訴案號：臺灣台中地方法院檢察署民
國八十四年度偵字第九五五號），提起上訴，經判決後由最高法院第一次發回更審，
本院判決如左：
    主      文
原判決撤銷。
癸○○共同殺人未遂，處有期徒刑貳年陸月。
扣案之改造玩具手槍壹支、番刀及西瓜刀各壹把均沒收。
    事      實
一、癸○○因庚○○（所犯共同殺人未遂等罪經本院以民國（下同）八十五年度上訴
    字第一九七號刑事判決判處有期徒刑七年二月，嗣經最高法院於八十五年十一月
    二十七日以八十五年度台上字第五五二九號駁回其上訴確定）之子張書欣曾在台
    中市○○街一六六之一號三樓「老佛爺ＫＴＶ」店內遭該店人員毆傷，庚○○亟
    思報復，乃於八十三年十二月三十一日凌晨，由庚○○駕車載成年人乙○○（六
    十二年二月十六日生，所犯共同殺人未遂等罪經本院以八十五年度上訴字第一○○六號刑事判決判處有期徒刑三年，嗣經最高法院於八十八年七月二十七日駁回
    其上訴確定）、癸○○、戊○○（六十五年二月二十一日生，所犯共同殺人未遂
    等罪經本院以八十五年度上訴字第一○○六號刑事判決判處有期徒刑二年六月，
    嗣經最高法院於八十八年七月二十七日駁回上訴確定）及少年甲○○（六十七年
    一月廿日生，所犯共同殺人未遂等罪業經台灣台中地方法院以八十五年度少訴字
    第八號刑事判決判處有期徒刑二年三月，於八十五年五月二十五日確定）、子○○（六十九年二月十五日生，所犯共同殺人未遂等罪業經本院於八十五年九月十
    一日以八十五年度上訴字第一一九○號刑事判決判處有期徒刑一年六月確定）等
    共六人，先至台中市○○○路路邊攤（靠近美村路附近）吃土虱並喝酒宵夜，共
    謀至「老佛爺ＫＴＶ」砸店殺人報復，而共同基於殺人之犯意聯絡，於八十三年
    十二月三十一日凌晨一時三十分許，同至台中市○○街一六六之一號前，由癸○○、乙○○、戊○○進入該「老佛爺ＫＴＶ」店內探視狀況及路線後，再同至台
    中市○○區○○路丫頭卡拉ＯＫ店喝酒唱歌，同日凌晨二時三十分，再共同前往
    上開「老佛爺ＫＴＶ」，於當日凌晨三時許抵達該「老佛爺ＫＴＶ」樓下時，庚○○留於車內把風，甲○○將其以前未經許可無故持有可發射子彈具有殺傷力之
    改造玩具手槍一支、具殺傷力之子彈二發及未裝填火藥之子彈一顆暨其所有之西
    瓜刀、番刀各一支，分別交付乙○○上述西瓜刀一支、交付癸○○上述番刀一支
    ，甲○○則持該改造之玩具手槍、子彈，與徒手之子○○、戊○○即共同搭乘電
    梯直往該大樓三樓，當電梯至三樓開啟後，癸○○等五人不發一言，即衝入「老
    佛爺ＫＴＶ」，見店內服務員丑○○、寅○○，即加以毆打、砍殺，甲○○並持
    槍往櫃台之天花板射擊一發子彈，致使賴健名頭部外傷合併頭皮撕裂傷約十二公
    分、丑○○右手右腕切割傷併肌腱神經斷裂及背部撕裂傷。嗣因該店先前見癸○○等人不發一言至店內探視，恐生事故而電話召來保全公司人員先往防患，此時
    癸○○等五人又驟然入侵打殺二人後，該店之保全公司人員丙○○帶護盾等裝備
    配合該店內其他人員取出木棍等防衛反擊，癸○○等人見狀，即進入電梯欲逃走
    ，丙○○跟入電梯，癸○○、乙○○見狀，乃各持番刀、西瓜刀對準丙○○頭部
    猛砍，雖經丙○○閃避，仍被砍中頭部、左肘部各一刀，致其左肘部撕裂傷一‧
    五×○‧五公分及左前額撕裂傷五×○‧五公分，丙○○之同事辛○○見狀，伸
    手欲將丙○○自電梯中拉出，甲○○竟又持上開改造玩具手槍射擊一發子彈，擊
    中辛○○右手掌，使其受外傷，丙○○、辛○○、丑○○、寅○○因及時送醫，
    經救治得宜，始倖免於死亡，迨同日凌晨三時二十分許，經警據報前往現場查獲
    癸○○等人，並扣押上揭改造玩具手槍一支、已擊發及未裝填火藥之子彈殼三顆
    、西瓜刀及番刀各一支。
二、案經台中市警察局第一分局報請台灣台中地方法院檢察署檢察官偵查起訴。
    理      由
一、右揭事實業據上訴人即被告癸○○（下稱上訴人）供認不諱，核與被害人辛○○
    、丙○○、寅○○、丑○○及證人張達錩、梁鎮海、陳春堂暨共犯子○○、甲○○、乙○○、戊○○等人分別於警訊、檢察官偵查時或原審法院、本院前審審理
    中指訴、供證之情節大致相符合（見警卷第四頁反面、七頁反面、十頁反面、十
    三頁反面、十五頁反面、十八頁反面、二十一頁反面、二十三頁反面、二十五頁
    反面；偵卷第九頁、二十三頁、二十四頁反面、二十五頁、二十六頁、二十七頁
    、三十二頁反面、四十一頁；原審卷第六頁、十一頁、十三頁、十六頁、十八頁
    、二十五頁、二十七頁正、反面、三十五頁；本院上訴卷第三十八頁反面），並
    有被害人辛○○、寅○○、丑○○受傷之診斷證明書（見警卷第二十七頁至二十
    九頁）及財團法人仁愛綜合醫院函敘丙○○受傷情形之函附卷（附於台灣台中地
    方法院八十四年度少訓字第七七三號卷一一四頁）可稽。而共犯庚○○、乙○○
    、戊○○、子○○、甲○○亦因前開殺人未遂等犯行分別經台灣台中地方法院、
    本院及最高法院判處罪刑確定，有台灣台中地方法院八十五年度少訴字第八號、
    本院八十五年度上訴字第一九七號、一○○六號、一一九○號刑事判決書影本及
    其等之本院被告全國前案紀錄表附卷可查（見本院上更(一)卷第九頁、十六頁、二
    十三頁、三十六頁、三十九頁、五十九頁）。此外復有改造玩具手槍一支、西瓜
    刀及番刀各一把暨已擊發（二顆）和未裝填火藥（一顆）之子彈殼三顆扣案可資
    佐證。又經警方將上開槍支送請鑑定結果，認係仿柯特廠半自動手槍製造之玩具
    槍，槍管雖為塑膠，但以打擊底火藥為發射動力，其機械性能良好，倘裝填子彈
    適當者，則其最具威力之發射功能，均可達每平方公分二十焦耳以上，足以穿入
    人體皮膚肉層，有內政部警政署刑事警察局八十四年一月十七日刑鑑字第五一二
    四九號鑑驗通知書影本在卷可稽（見偵查卷第四十四頁），而非法持有之子彈除
    該未裝填火藥之子彈殼無殺傷力外，餘二顆既經由上開改造之玩具手槍射擊出去
    並傷及被害人辛○○，自具有殺傷力，甚為灼然。另雖上訴人於本院調查時矢口
    否認有殺人之故意，辯稱：渠當時因喝醉酒，且日子久了，已不知發生何事云云
    。然查上訴人等人受命於庚○○，事先曾至該ＫＴＶ店觀察地形，又聚在一起喝
    酒共商，然後驅車前往，再分配武器齊往行兇，且頭、背部均係人體重要部位，
    以刀械砍殺或以具殺傷力之改造玩具手槍射擊，均足以奪人命，此為眾所週知之
    事，上訴人等自不得諉謂不知，其等竟不顧而共同持刀槍至該ＫＴＶ店，持刀者
    見人就向頭背猛砍，致被害人寅○○頭部撕裂傷達約十二公分，被害人丑○○背
    部撕裂傷右手腕切割傷併肌腱神經斷裂，被害人丙○○頭部、右肘各被砍一刀，
    並持槍對被害人辛○○射擊，雖被害人等因救治得宜，始倖免於死，然上訴人等
    下手用力甚猛，殺意至堅，其等有殺人之犯意，且有互相利用他人之行為，以為
    自己犯罪遂行之犯意聯絡甚明，自應同負殺人未遂之罪責。又共犯戊○○雖當時
    徒手未持刀槍，惟其既與其他共犯有犯意聯絡，亦應對全體共犯之行為負責。是
    上訴人於本院調查中所辯，顯係飾卸之詞，並無可採。再與上訴人共同行兇之甲○○於警訊時雖供稱：「因為友人丁○○曾遭老佛爺ＫＴＶ俱樂部的保全人員及
    服務生毆打，而於今三十一日二十二時三十分，丁○○打電話聯絡我，叫我帶槍
    械：：：與癸○○等人會合，要為丁○○被打的事報仇。」、「駕車接送我們的
    三個人，均是丁○○叫來的。」、「教唆我們行兇者是丁○○。」等語（見警卷
    第十一頁），但對此，共犯甲○○於本院調查時已補允供稱：「我當時在警局是
    說丁○○知道並告訴庚○○其子在老佛爺被打之事，然後庚○○就叫我們去報復
    ，所以我猜測是丁○○叫庚○○找我們去報復，事實上是否丁○○教唆，我不知
    。」、「（車輛是丁○○叫來？）開車的是庚○○，那是在警局他們問的，我如
    何說，我不記得，但都是庚○○與我們聯絡的，丁○○有沒叫庚○○找人去，我
    不知道。」等語（見本院卷第七十二頁），且丁○○於台灣台中地方法院八十五
    年少訴字第八號其被訴殺人未遂乙案審理中亦堅詞否認有參與前開犯罪事實。另
    甲○○、子○○、乙○○、戊○○等人於該案地方法院調查時均供稱：本案發生
    當天晚上從頭至尾均未見到丁○○等語，並明確指證稱丁○○確未參與本案。參
    以該等行為人（包括上訴人）自警訊以迄該案言詞辯論終結，所分別自承渠等犯
    罪之經過包括在台中市○○○路路邊攤及逢甲路丫頭卡拉ＯＫ吃宵夜喝酒謀議如
    何砸店殺人之細節，均無一人提及丁○○有在場或為何種行為之分擔（見本院上
    更(一)卷第五十四頁所附台灣台中地方法院八十五年度少訴字第八號刑事判決影本
    ），及被害人丑○○、寅○○、丙○○指述被害經過及證人張遠錩、梁鎮海、陳
    春堂等目擊證人指證經過詳情，均指稱在場行兇者為五人即持西瓜刀之乙○○，
    持番刀之上訴人，持手槍之甲○○及徒手之戊○○、子○○，從無一人指認丁○○當時在現場之情形，堪認丁○○否認參與右開事實犯罪之辯詞可信，且丁○○
    被訴殺人未遂乙案業經台灣台中地方法院以八十五年度少訴字第八號刑事判決諭
    知其無罪，並於八十五年五月二十五日確定，亦有該刑事判決書影本及辦案登記
    簿影本在卷可證（見本院上更(一)卷第六十頁、七十九頁）。綜上所述，上訴人之
    事證已臻明確，其犯行應堪以認定。
二、核上訴人著手殺人行為而未造成被害人死亡，係犯刑法第二百七十一條第二項、
    第一項之殺人未遂罪。又上訴人未經許可無故持有可發射子彈具有殺傷力之改造
    玩具手槍及具有殺傷力子彈之行為後，槍砲彈藥刀械管制條例已於八十六年十一
    月二十四日修公布，並自同年月二十六日起生效。依修正前該條例第十條第三項
    規定，該未經許可無故持有可發射子彈具有殺傷力之槍枝罪之法定刑為處三年以
    下有期徒刑；另同條例第十一條第三項之未經許可無故持有子彈罪之法定刑亦為
    處二年以下有期徒刑，而依八十六年十一月二十四日修正公布之槍砲彈藥刀械管
    制條例第十一條第四項、第十二條第四項規定，上開二罪行之法定刑分別為處一
    年以上七年以下有期徒刑，併科新台幣七百萬元以下罰金及處五年以下有期徒刑
    ，併科新台幣三百萬元以下罰金，故比較新舊法律，以修正前之規定較為有利於
    上訴人，依刑法第二條第一項但書規定，應適用修正前之該條例處斷。故核上訴
    人此部分所為，係犯八十六年十一月二十四日修正前之槍砲彈藥刀械管制條例第
    十條第三項之未經許可無故持有可發射子彈具有殺傷力之槍枝罪及同條例第十一
    條第三項之未經許可無故持有子彈罪。又刑法上之共同正犯，非僅就其自己實施
    之行為負責，並在犯意聯絡之範圍內對於他共同正犯所實施之行為，就全部犯罪
    結果負責任。而意思之聯絡並不限於事前有所謀議，即僅於行為當時有共同犯意
    之聯絡者，亦屬之，且其表示之方法，亦不以明示通謀為必要，即相互間有默示
    之合致，亦無不可。又於行為當時，基於相互之認識，以共同犯罪之意思參與者
    ，亦無礙於共同正犯之成立，最高法院七十三年台上字第二三六四、第一八八六
    號著有判例可循，是子○○、戊○○雖僅係徒手對被害人毆打，但其等既與上訴
    人甲○○、庚○○間就前開犯行有犯意聯絡及行為分擔，皆為共同正犯。上訴人
    一行為而未經許可無故持有上開槍、彈，係一行為而觸犯上開未經許可無故持有
    可發射子彈具殺傷力之槍枝及子彈二罪名，為想像競合犯，應從一重之未經許可
    無故持有可發射子彈具有殺傷力之槍枝罪處斷。又上訴人對於其他共犯之行為既
    同負責任，其等利用同一機會同時同地對丑○○、丙○○、辛○○、寅○○四人
    打殺、射擊，而著手殺人未遂，係一行為觸犯四殺人未遂罪，亦為想像競合犯，
    應從一重處斷，並與上開未經許可無故持有可發射子彈具有殺傷力之槍枝罪有方
    法結果之牽連關係，依法應從一重之殺人未遂罪處斷。其已著手殺人而未遂，並
    依刑法第二十六條前段規定按既遂犯之刑減輕之。再上訴人於未案發時，尚無科
    刑前科，有本院被告全國前案紀錄表附卷足憑，素行良好，且上訴人為六十四年
    十二月十五日生，亦有其年籍資料存卷可佐，是其於犯罪時年僅十九歲，年輕識
    淺，思慮不週，易受人引誘，致犯重罪，其犯罪之情狀非無可憫恕，故依刑法第
    五十九條規定再酌減其刑（原審亦依此減輕其刑），而其有二種以上刑之減輕者
    ，依法遞減之。再起訴書事實欄已諭及上訴人等「持具殺傷力之改造玩具手槍乙
    支」及「開槍」、「辛○○之右手掌中彈」，然漏列所犯修正前之槍砲彈藥刀械
    管制條例第十條第三項、第十一條第三項之條文，且此部分因與其經起訴成罪之
    殺人未遂部分有牽連犯之裁判上一罪之關於，為起訴效力所及，本院自應併予審
    理，併予明。原審對於上訴人論罪科刑固非無見，惟查：(一)上訴人等所持有者
  係可發射子彈具有殺傷力之改造玩具手槍及由玩具彈殼改造之子彈，此有上開內
    政部警政署刑事警察局鑑驗通知書可證，雖該等槍彈具有殺傷力，但尚難認該等
    槍彈可供軍用，是原判決認上訴人此部分行為係犯刑法第一百八十七條之意圖供
    自己犯罪之用而持有軍用手槍罪及意圖供自己犯罪之用而持有軍用子彈罪，且其
    一行為同時觸犯上開二罪及殺人未遂罪三罪名，為想像競合犯，應從一重之殺人
    未遂罪處斷，自有未合。(二)又上訴人等利用同一機會同時同時對丑○○、丙○○
    、辛○○、寅○○等四人打殺、射擊，而著手殺人未遂，係一行為觸犯四殺人未
    遂罪名，原判決理由未敘明此四殺人未遂罪名之關係，並論以想像競合犯，竟只
    論上訴人以單一之殺人未遂罪，亦有未當。(三)再上訴人行為後，槍砲彈藥刀械管
    制條例第十一條第四項（原第十條第三項）、第十二條第四項（原第十一條第三
    項）已於八十六年十一月二十四日修正公布，同年月二十六日生效，原審未及比
    較新、舊法之規定，以為適用法律之依據，並有未洽。(四)上開甲○○於警局訊問
    時所供：「教唆我們行兇者是丁○○」、「丁○○打電話聯絡我，叫我帶槍械」
    、「駕車接送我們的三個人，均是丁○○叫來的。」云云之供述是否屬實，丁○○是否參與犯罪而為教唆犯或共同正犯？原審對此未予詳查釐清，又未於判決內
    說明上述供詞為不足取之理由，難謂無調查未盡及判決理由欠備之違誤。上訴人
    上訴意旨謂：渠想當完兵再來服刑云云，雖無可採，但原判決既有上述可議之處
    ，自屬無可維持，應予撤銷改判。爰審酌上訴人前無犯罪科刑前科，已如前述，
    素行尚佳，且其年紀尚輕，因一時思慮欠週，受人引誘而酒後肇事，惟其行為對
    被害人及社會治安已造成相當危砉暨其於犯罪後大致能坦承犯行，犯後之態度良
    好等一切情狀，仍量處如主文第二項所示之刑，以示懲儆。又司法院大法官會議
    於八十七年十二月十八日作成釋字第四七一號解釋認：人民身體之自由應予保障
    ，憲法第八條設有明文，而限制人民自由之法律，其內容須符合憲法第二十三條
    （比例原則）所定要件。保安處分係對受處分人將來之危險性為拘束其身體、自
    由等之處置，以達教化與治療目的，此為刑罰之補充制度，修正後槍砲彈藥刀械
    管制條例第十九條第一項規定犯該條所列之罪者，於刑之執行完畢或赦免後，一
    律令入勞動場所，強制工作參年，此規定不問對行為人有無預防矯治其社會危險
    性之必要，即一律宣告強制工作三年，限制其中不具社會危險性之受處分人的身
    體、自由部分，其所採措施與欲達成預防矯治之目的及所需程度，不合憲法第二
    十三條所定之比例原則，此一部分，應自本解釋公布之日起不予適用，故犯修正
    後槍砲彈藥刀械管制條例第十九條第一項所列舉之罪，依個案情形符合比例原則
    部分，固應適用該條例宣告保安處分；至於不符合比例原則部分而應宣告保安處
    分者，則仍由法院斟酌刑法第九十條第一項規定要件，依職權為之，於此，自無
    刑法第二條第二項之適用，亦即仍有從新從輕原則之適用等語，而上訴人之行為
    係在槍砲彈藥刀械管制條例八十六年十一月二十四日修正公布之前依該修正前之
    槍砲彈藥刀械管制條例並無令入勞動場所強制工作之規定，故不另依新法規定宣
    告上訴人應於刑之執行完畢或赦免後，令入勞動場所，強制工作，併此說明。另
    扣案可發射子彈具有殺傷力之改造玩具手槍一支，係違禁物依法併予宣告沒收，
    番刀及西瓜刀各一把為上訴人等供本件犯罪所用，且係共犯甲○○所有，再交乙○○、癸○○持以犯罪，已據上訴人及甲○○供明在卷（見本院上更(一)卷第七十
    頁、七十一頁），依法併予宣告沒收。至查扣未裝填火藥之子彈殼一顆，原無殺
    傷力非違禁物，已擊發子彈二顆，依現狀已不具殺傷力，而非違禁物，均不予宣
    告沒收，附此明。
三、據上論斷，應依刑事訴訟法第三百六十九條第一項前段、第三百六十四條、第二
    百九十九條第一項前段，修正前槍彈藥刀械管制條例第十條第三項、第十一條
    第三項，刑法第十一條前段、第二百七十一條第二項、第一項、第二十八條、第
    二十六條前段、第五十五條、第五十九條、第三十八條第一項第一款、第二款，
    判決如主文。
本案經檢察官己○○到庭執行職務。
中      華      民      國    八十九     年      二       月    十五    日
                                  臺灣高等法院臺中分院刑事第三庭
                                        審判長法  官  方  艤  駐
                                              法  官  王  德  麟
                                              法  官  吳  信  銘
右正本證明與原本無異。
如不服本判決應於收受送達後十日內向本院提出上訴書狀，其未述上訴之理由者並
得於提起上訴後十日內向本院補提理由書（均須按他造當事人之人數附繕本）。
                                              書記官  柯  孟  伶
中      華      民      國    八十九     年      二       月    十六    日
附錄本案論罪科刑法條：
刑法第二百七十一條：
殺人者，處死刑、無期徒刑、或十年以上有期徒刑。
前項之未遂犯罰之。
八十六年十一月二十四日修正前之槍砲彈藥刀械管制條例
第十條第三項：
未經許可，無故持有、寄藏或意圖販賣而陳列第一項所列各式槍砲之一者，處三年以
下有期徒刑。
第十一條第三項：
未經許可無故持有、寄藏或意圖販賣而陳列彈藥者，處三年以下有期徒刑。
                                                                        Ａ


司法院資訊處製作；財團法人民間司法改革基金會備份。
